【裁判字號】    90,訴,1056
【裁判日期】    920102
【裁判案由】    給付運費
【裁判全文】
臺灣士林地方法院民事判決  九十年度訴字第一○五六號
    原      告  立通股份有限公司
    法定代理人  甲○○
    被      告  正運股份有限公司
    法定代理人  乙○○
右當事人間請求給付運費事件，本院判決如左：
    主    文
原告之訴及假執行之聲請均駁回。
訴訟費用由原告負擔。
    事實及理由
一、原告主張：
    (一)被告自民國（下同）八十八年十月七日起，陸續委託香港立通國際貨運有限公
      司（以下簡稱香港立通公司）為其辦理貨物運送至美國之相關事宜，共積欠該
      公司港幣十三萬八千二百三十元六角即新台幣五十七萬一千四百四十五元尚未
      給付，香港立通公司已將上開債權讓與原告，爰依債權讓與及運送契約，訴請
      被告如數給付運費及自起訴狀繕本送達被告翌日起至清償日止，按年息百分之
      五計算之利息。
    (二)本件原告係受讓香港立通公司對被告之運費給付請求權，香港立通公司與被告
      就系爭運送契約所生爭議並未約定應適用何國之法律，查被告公司為一依中華
      民國法律設立之公司，主營業所設於台北縣汐止市，是以二公司國籍不相同，
      且本件契約簽訂地即行為地不同，故本件準據法，依香港澳門關係條例第三十
      八條類推適用涉外民事法律適用法第六條第二項規定，應以發要約通知地為行
      為地。本件係由被告公司由台灣直接向香港立通公司提出要約，委託穩達電業
      公司（以下簡稱穩達公司）由中國大陸廣東省深圳填載貨物託運書予香港立通
      公司，衡諸常理，被告既為中華民國公司，其委託香港立通公司運送貨物，應
      係由其主營業所所在之台灣發出要約，要約地自係在台灣，則本件應適用中華
      民國。事實上，系爭運送契約關係之發生，或係由被告直接自台灣向香港立通
      公司發出要約，或係委託大陸深圳之穩達公司代理被告填具貨物託運書，向香
      港立通公司發出要約，是故，系爭運送契約之發要約通知地若非台灣，即為中
      國大陸廣東省深圳市，本件即應適用中華民國法或中華人民共和國法律。按「
      旅客、託運人或者收貨人應當支付票款或者運輸費用」、「當事人應當按照約
      定全面履行自己之義務」、「債務應當清償。：：：有能力償還拒不償還的，
      由人民法院判決強制償還」、「當事人一方不履行合同義務：：：，另一方有
      權要求履行：：：，並有權要求賠償損失」、「公民、法人違反合同或者不履
      行其他義務的，應當承擔民事責任」，中華人民共和國合同法第二百九十二條
      、第六十條暨中華人民共和國民法第一百零八條、一百一十四條及一百零六條
      分別定有明文。準此，原告無論依據我國民法第六百二十二條或上開中華人民
      共和國法律規定，均得請求被告給付積欠之運費。
    (三)被告確曾委託香港立通公司為其辦理貨物運送，除有系爭空運提單（原證一）
      及貨物託運書（原證四）上，託運人均記載Excel  Scientech Co Ltd.（即被
      告公司）可證外，由被告於委託香港立通公司運送系爭十四筆貨物時，依航空
      運送實務所製作交付之部分隨機文件，即系爭貨物之包裝單及Delivery Form
      （原證七），均經被告承認係該公司所出具者，其餘則記載有「For  account
      and risk of Messrs：Excel  Scientech Co Ltd.」。又，上開包裝單及出貨
      單所記載之訂單號碼及貨物數量，與原證一提單所記載者均相符（參見附表一
      ），日期亦相近，足見，被告確係委託大陸深圳之穩達公司代理被告向香港立
      通公司委託運送貨物。
    (四)再由原證五貨物託運書及提單，原證六代收轉付收據，以及萬通商業銀行汐止
      分行九十一年八月六日覆鈞院函等，可知被告曾於八十九年一月至三月間委託
      穩達公司代理被告填具貨物託運書委託香港立通公司辦理貨物運送，被告並已
      給付相關費用新台幣十三萬五千三百六十一元，足證系爭十四筆貨物，亦由被
      告委託香港立通公司為運送。是被告恣意否認委託香港立通公司運送系爭貨物
      之事實，顯係卸責之詞，自不足採信。
    (五)至於被告抗辯，既然被告尚未給付系爭十四筆貨物之運費，香港立通公司自無
      繼續為被告運送貨物之理云云；惟查，依照被告與香港立通公司間之交易習慣
      ，被告應給付之運費，香港立通公司係以月結之方式向被告收取，被告於收到
      請款單後二個月再開立一個月之期票給付，換言之，被告一月份應給付之運費
      ，香港立通公司最快必須等到四月底才能確定被告是否確實給付，是故，香港
      立通公司於八十九年一月接受被告之委託時，尚無法確知被告就系爭十四筆運
      費有拒絕給付之情事。再者，被告之前與香港立通公司間之交易均屬正常，並
      無積欠運費之情事發生，故香港立通公司雖尚未自被告處收取系爭十四筆貨物
      之運費，仍依照被告之委託繼續為其處理貨物運送事宜，亦為商場上所常見，
      不足為奇，是被告所辯，純屬推諉卸責之詞，應無可採。
    (六)本件被告確曾委託香港立通公司為其辦理貨物運送，除有系爭空運提單及貨物
      託運書均明白記載，託運人為Excel  Scientech Co Ltd.（即被告公司）之事
      實可證外，被告公司就原證一之一（訂單號碼4483），以及原證一之十、原證
      一之十一及原證一之十二（訂單號碼4536）等四筆貨物，所出具之商業發票（
      原證八），亦可證明被告確係委託大陸深圳之穩達公司代理被告向香港立通公
      司委託運送貨物。
    (七)復查，被告就其應交付美國客戶Team Products International Inc.之貨物，
      向來均係委託香港立通公司為其辦理運送相關事宜，並由穩達公司代理被告填
      具貨物託運書。關於此點事實，可再由被告就其訂單號碼4796之貨物所為之送
      貨指示（見原證九），以及穩達公司就該筆貨物代被告填載之貨物託運書（見
      原證十）之相關記載可得證明。是被告徒以原證四託運書，並非其所出具者置
      辯，顯係事後卸責之詞，自不足採信。
二、被告辯稱：
    (一)原告提出訴外人香港立通之債權讓渡書作為起訴請求被告給付運費之根據，故
      依香港澳門關係條例第三十八條類推適用涉外民事法律適用法第七條、第六條
      第二項之規定，訴外人香港立通公司與被告間因國籍不同且行為地不同，故應
      以發要約通知地為行為地，此為雙方所不爭執。查原告於辯論意旨狀中主張本
      件貨物託運書或係由被告直接向訴外人香港立通公司發出要約，或係委託大陸
      深圳之穩達電業公司代理被告填寫，是以要約地若非台灣即為大陸深圳市云云
      。惟查系爭十四筆貨物託運書確係由大陸深圳之穩達公司發出要約，委託訴外
      人香港立通公司託運貨物，此有原證四託運單及原證七之二至七之九包裝單可
      稽，今要約地既為中國大陸廣東省深圳市，自應以中華人民共和國法律為準據
      法。
    (二)系爭空運提單及貨物託運書上，雖記載託運人為EXCEL  SCIENTECH CO.LTD.即
      被告正運公司，但此仍不足以證明被告即為託運人，況被告縱為託運人亦未必
      為應給付運費之人：
      1.原告於其辯論意旨狀中主張本件準據法可適用中華民國法律或中華人民共和
        國法律云云，是以本件如適用中華民國法律時，原告所提出之貨物提單及託
        運單上均應依中華民國民法第六百二十四條第一、二項及第六百二十五條第
        一規定，形式上有運送人及託運人之簽名。本件系爭貨物提單及託運單上均
        未見有訴外人香港立通公司及被告公司簽名，故被告否認其形式上之真正。
      2.況由原告所提出十四筆提單中之第一筆資料（原證一之一），由形式上觀之
        ，其所記載之託運人為WEI  GUO INTERNATIONAL LIMLTED亦非被告，原告自
        不得執此向被告主張運費，至為明灼。此外，除原告能舉證系爭運費已指定
        由託運人支付之約定外，否則依我國民法第六百二十五條第二款規定，縱原
        告主張被告於其餘十三筆提單中被記載為託運人，然依前開條文之規定，被
        告亦未必即為應給付運費之人。
      3.再者系爭十四張貨物託運書係由大陸深圳之穩達公司自行向訴外人香港立通
        公司發出要約，委託其託運貨物，與被告並無關連，況被告亦未在其上簽名
        ，原告自不得執此認定被告為託運人。原告雖另主張系爭十四張託運書係由
        被告委託大陸深圳之穩達公司代理被告填寫系爭託運書云云，然未能舉證以
        圓其說。
    (三)原告一方面主張原證七之二至原證七之九之包裝單上記載「For  account and
      risk of Messrs：EXCEL  SCIENTECH CO.LTD.」即代表被告為託運人，自應給
      付運費，惟另一方面又主張原證七之一之託運人亦是被告云云，惟查原證七之
      一包裝單上記載「For   account  and  risk  of  Messrs：TEAM  PRODUCTS
      INTERNATIONAL」並非被告，顯見原告對包裝單上之「For  account and risk
      of Messrs」英文之解釋，乃自相矛盾，諉不足採。
    (四)又針對原證七之一及七之十，原告應先舉證證明何以有正運公司之包裝單即足
      以表示被告為託運人。同理，針對原證八之商業發票，原告亦應先舉證證明何
      以有正運公司之商業發票即足以表示被告係委託大陸深圳之穩達公司代理被告
      向香港立通公司委託運送貨物。
    (五)再者依運送實務認定託運人之標準，自應以包裝單上「Shipping  by」之記載
      為準：
      1.運送實務認定託運人之標準，應以包裝單上之「Shipping  by」之記載為準
        。本件原證七之二至原證七之九之包裝單上「Shipping by:」後載者均為「
        WENTA ELECTRONIC  CO,LTD」顯見託運人為穩達公司而非被告，故針對原證
        七之二至原證七之九之包裝單所記載之訂單號碼及貨物數量縱與原證一之提
        單所記載均相符，亦與被告無關。
      2.至於原證七之一包裝單上之「Shipping by:」後雖記載被告公司，且該包裝
        單所記載之訂單號碼及貨物數量亦與所對應原證一之第一筆提單（即原證一
        之一）之記載相符，惟查，該筆提單所記載之託運人為WEI GUO
        INTERNATIONAL  LIMLTED，並非被告，且此二份文件對託運貨物之種類及時
        間之記載均不相同。以託運貨物之種類為例，原證七之一顯示託運貨物之種
        類為Gp102-Gp106及Gp112-  Gp113等共計八種，然於原證一之第一筆提單所
        記載託運貨物之種類則為Gp102、104、105、106、107、109、111、113等八
        種，二者單就種類之記載便有極大之差異，更遑論時間之記載亦不相同，縱
        上所述，原告如單憑原證七之一包裝單上記載為被告且該訂單號碼及貨物數
        量與所對應原證一之第一筆提單記載相符，即認定被告為託運人或曾委託大
        陸深圳之穩達公司代理被告向香港立通公司委託運送貨物之事實，尚嫌速斷
        。
    (六)末查，原告所提出之原證五、六及九、十，不僅與本案無關連且在原告未舉證
      證明穩達公司有權限代理被告與香港立通公司簽訂運送契約前，該等間接證據
      均不足以作為認定系爭運送契約即是由被告委託大陸深圳穩達公司，代理被告
      向香港立通公司委託運送貨物之證據。況原告主張被告就其應交付美國客戶（
      Team Products International Inc.）之貨物向來係委託香港立通公司辦理運
      送事宜乙事，惟由萬通商銀汐止分行九十一年八月六日覆鈞院函中顯示受款人
      為立通股份有限公司而非香港立通公司及原證九中之署名為立通公司而非香港
      立通公司等證據可知，伊所提出之上開等證物，實無從證明被告另案有委託香
      港立通公司為其辦理運送之事實，更遑論有委託大陸深圳之穩達公司代理被告
      向香港立通公司委託運送貨物之事實，至為明確。被告與香港立通公司間確無
      運送契約存在，故原告實無理由向被告請求給付運費。
三、本院判決認：
    (一)按民事事件，涉及香港或澳門者，類推適用涉外民事法律適用法，涉外民事法
      律適用法未規定者，適用與民事法律關係最重大牽連關係地法律，香港澳門關
      係條例第三十八條定有明文。次按，債權之讓與，對於第三人之效力，依原債
      權之成立及效力所適用之法律；法律行為發生債之關係者，其成立要件及效力
      ，依當事人意思定其應適用之法律。當事人意思不明時，同國籍者依其本國法
      ，國籍不同者依行為地法，行為地不同者以發要約通知地為行為地，如相對人
      於承諾時不知其發要約通知地者，以要約人之住所地視為行為地，涉外民事法
      律適用法第七條、第六條第一項亦著有明文。原告主張其受讓香港立通公司對
      於被告之運費債權，據以訴請被告給付運費，自屬涉及香港之民事事件，依前
      開法律規定，有關該法律關係對於原告之效力，應依原債權即香港立通公司與
      被告間運送契約之成立及效力所適用之法律。經查，香港立通公司與被告公司
      就系爭運送契約所生爭議並未約定應適用何國之法律，而二者國籍又不相同，
      乃兩造所不爭。原告主張該運送契約係被告公司由台灣直接向香港立通公司提
      出要約，並委託穩達公司由中國大陸廣東省深圳填載貨物託運書予香港立通公
      司，衡諸常理，被告既為中華民國公司，其委託香港立通公司運送貨物，應係
      由其主營業所所在之台灣發出要約，要約地自係在台灣云云。然查，被告否認
      曾自台灣發要約委託香港立通公司運送系爭貨物，原告復無法舉證以實其說，
      其僅憑被告公司主營業所在台灣，逕認發要約通知地在台灣云云，不足憑採。
      但原告既主張系爭貨物係由訴外人穩達公司代理被告公司委託香港立通公司運
      送，並由穩達公司填載貨物託運書由中國廣東省深圳以傳真方式向香港立通公
      司為要約之意思表示，已據提出貨物託運書影本為證（原證四），依其傳真文
      件記載係由位於深圳之穩達公司所發出，有WenTa(ShenZhen) 等語足認中國廣
      東省深圳市始為發要約通知地，揆諸前揭規定，應以中華人民共和國法律為其
      準據法，合先敘明。
    (二)原告主張基於受讓自香港立通公司對於被告之運費請求權，訴請被告給付運費
      ，被告則否認其與香港立通公司間之運送關係存在，則被告與香港立通公司間
      之運送關係存否，為兩造爭執所在。按當事人主張有利於己之事實者，就其事
      實有舉證之責任，但法律別有規定，或依其情形顯失公平者，不在此限，民事
      訴訟法第二百七十七條第一項定有明文，本件兩造就被告與香港立通公司間之
      運送關係存否既有爭執，應由主張此一積極事實之原告負舉證責任。經查：
      1.原告主張被告與香港立通公司間之運送關係存在，固據提出空運提單（原證
        一，即本院卷第八至第二十一頁）共十四紙為證，惟其中第一紙提單（本院
        卷第八頁）上所載託運人為WEI  GUO INTERNATIONAL LIMITED，並非被告公
        司（EXCEL SCIENTECH  CO LTD.），難認該批貨物之運送與被告有關。至其
        餘提單託運人所載英文公司名雖為被告公司，但被告否認提單形式上之真正
        ，且各該提單既非由被告公司所製作，僅憑提單之記載尚不足以認定被告確
        曾託運系爭貨物。就此，原告雖提出與原證一各紙提單相符之原證四貨物託
        運書影本為證，並主張原證四之貨物託運書係由被告填載（本院卷第七一頁
        民事準備書(二)狀）而委託訴外人穩達公司辦理有關貨物運送事宜云云，但被
        告否認原證四之貨物託運書之真正（本院卷第九一頁答辯狀），亦否認曾為
        或授權穩達公司為此填載，則被告有無委託穩達公司與香港立通公司訂立運
        送契約託運系爭貨物？自有究明必要，經查：
        (1)原證四之貨物託運書上既無被告之簽字，發文者復為穩達公司，此由原證
          四之貨物託運書上方載有：「Fm: 穩達」等語亦明，則原證四之貨物託運
          書無法認定係被告所填載。
        (2)至原告所謂被告前於八十九年一月至三月間曾經授權穩達公司代為填載貨
          物託運書，委託香港立通公司運送另五筆貨物，相關運費共十三萬五千三
          百六十一元確由被告支付，另貨號為4796之貨物亦係被告授權穩達公司委
          託香港立通公司託運者，故依照被告與香港立通公司間之交易習慣，均經
          穩達公司代理被告填載貨物託運書委託香港立通公司運送貨物，可證系爭
          貨物亦採相同之交易模式云云，並提出貨物託運單及提單、代收轉付收據
          、被告公司函等影本（原證五、六、九）為證。惟查，原告所指五筆貨物
          之託運單及提單、代收轉付收據等文書之真正為被告所否認，原告迄未就
          該私文書之真正舉證以實其說，已難憑信。次查，縱各該文書為真正，然
          按，「旅客、託運人或者收貨人應當支付票款或者運輸費用」，中華人民
          共和國民法第二百九十二條定有明文，準此，託運人固負有給付運輸費用
          之義務，但此並非意謂支付運費者必為託運人，收受運費者亦必為運送人
          。支付上開五筆貨物運送費用之支票付款人為被告公司，固有萬通商業銀
          行汐止分行九十一年八月六日萬通汐止字第一三七號函附卷可參（本院卷
          第一七五頁），然系爭十四筆貨物係自八十八年十月七日起運送者，前開
          五筆貨物運送時間係在八十九年一月至三月間，此與編號4796之貨物，均
          非系爭貨物，即便原告所指前開各筆貨物確係被告委託訴外人穩達公司代
          為與香港立通公司簽立運送契約，何能直接推認系爭貨物必採同一交易方
          式？由此仍不足以證明系爭貨物之運送亦係由穩達公司代理被告委託香港
          立通公司運送。再者，前開支票係由被告兌現之事實，亦無法直接證明被
          告即為託運人，此由原告主張前開五筆貨物之運送人為香港立通公司，但
          依前開萬通商業銀行函文之記載，該支票受款人並非香港立通公司而係原
          告公司乙事亦可得證，是以支付運費之支票受款人或付款人為何人，與孰
          為運送契約之運送人或託運人，係屬二事。此外，原告既無法證明被告確
          曾授權訴外人穩達公司代為與香港立通公司訂立運送契約託運系爭貨物，
          其訴請被告給付運費，要屬無據。
      2.原告另提出系爭貨物之包裝單等（原證七即本院卷第一三四至一四三頁）據
        以證明系爭貨物確係被告公司委託運送云云。然各該包裝單中，除首張及末
        張包裝單外之其餘各紙包裝單（本院卷第一三五頁至一四二頁）所載託運人
        均為穩達公司，此由包裝單「SHIPPING  BY」欄所列之託運人為穩達公司（
        WENTA ELECTRONIC CO, LTD）等文字自明。至包裝單上「FOR  ACCOUNT AND
        RISK OF MESSRS」欄所列者雖為EXCEL  SCIENTECH CO LTD.即被告公司，但
        此欄記載乃信用狀上之開狀申請人而非託運人（張錦源著「信用狀理論與實
        務─國際商業信用證實務」第一八四、一八五頁即本院卷第一九三頁參照）
        ，從而依其文義解釋，其託運人均非被告。
      3.至首張包裝單（原證七之一即本院第一三四頁）及由被告公司出具之商業發
        票（原證八即本院第二０二頁）所載託運人固為被告公司，原告並主張該包
        裝單上所載貨物編號：M4483適與原告所提出之另紙提單（原證一之一即本
        院卷第八頁）所載貨物編號：PO#4483相符，貨物總量均為一二四八亦屬一
        致，可認該批貨為被告公司所託運云云。但查，原證一之一提單（本院卷第
        八頁）與原證四之一貨物託運書（本院卷第七二頁）所載託運人係WEI  GUO
        INTERNATIONAL  LIMITED而非被告，已如前述，包裝單（本院卷第一三四頁
        ）所載託運人則為被告，各該文書記載之託運人顯然不一；又上開提單（本
        院卷第八頁）所載託運之貨物內容為GP102,111,109,106,104,113，與貨物
        託運書（本院卷第七二頁）託運內容分別為： GP102,111,109,106,104,113
        ,105,107，商業發票與包裝單（本院卷第一三四、二０二頁）託運內容則分
        別為：GP102,112,103,106,104,113,105,107，託運貨物之編號內容互殊，
        則被告究有無委託香港立通公司運送該批貨物？其運送內容及運費如何？俱
        不明確。況原證七之一包裝單、原證八之商業發票所載日期係在一九九九年
        十月四日，原證一之一包裝單所載之日期則為同年月七日，前開文書非在同
        日填載，縱各該文書之訂單號碼均為4483，但相較原證七之一包裝單與原證
        一之一提單所載日期前後相隔三日，填載時間在後之提單上所載託運人已非
        被告，託運貨物內容亦有變更，原告就實際託運貨物及運費之計算究應以何
        者為準？又何以填載在後之包裝單託運人並非被告，被告仍負有給付運費之
        義務？等節，迄未能為合理之說明，本院就該批貨物自無從認定為被告所託
        運。
      4.另末張運送單（原證七之十即本院卷第一四三頁）雖係以被告公司名義出具
        ，原告主張此與原證一之十四提單（本院卷第二十一頁）係屬同一批貨物云
        云，惟查，二紙文書所載貨物僅編號（1-160，161-161）部分相同，其餘就
        貨物之總重及數量均不相符，原告復無法就此為合理之說明，本院亦無從認
        定被告確曾將該部分貨物委由香港立通公司運送。
三、綜上各節，原告均無法證明被告與香港立通公司間之運送契約存在，則其依受讓
    自香港立通公司之運費債權，訴請被告給付系爭運費為無理由，應予駁回，原告
    之訴既無理由，其假執行之聲請即失所附麗，應併駁回之。
四、據上論結，本件原告之訴為無理由，依民事訴訟法第七十八條、判決如主文。
中      華      民      國    九十二    年      一      月      二      日
                                        臺灣士林地方法院民事庭
~B法      官  邱璿如
右為正本係照原本作成。
如對本判決上訴須於判決送達後廿日內向本院提出上訴狀。
中      華      民      國    九十二    年      一      月      二      日
~B法院書記官  張雪莉


司法院資訊處製作；財團法人民間司法改革基金會備份。
